ACORDAO-COMPLETO-2508889

ACÓRDÃO 23/2022 ATA 1/2022 - PRIMEIRA CÂMARA

VISTOS, relatados e discutidos estes autos de Tomada de Contas Especial instaurada em desfavor da empresa Outra Praia Projetos Culturais Ltda., da Sra. Dilma Helena Nascimento de Souza Campos e do Sr. Swami Antunes de Campos Junior, em razão de irregularidades relativas à aplicação dos recursos captados por força do Projeto Cultural Pronac 14-8252, 
ACORDAM os Ministros do Tribunal de Contas da União, reunidos em sessão de 1ª Câmara, ante as razões expostas pelo Relator, em:
9.1. julgar irregulares as contas dos responsáveis Outra Praia Projetos Culturais Ltda., Dilma Helena Nascimento de Souza Campos e Swami Antunes de Campos Junior, com fundamento nos arts. 1º, inciso I, 16, inciso III, alíneas "b" e "c", e § 2º, 19, caput, e 23, inciso III, da Lei 8.443/1992, c/c os arts. 1º, inciso I, 209, incisos II e III, 210, e 214, inciso III, do Regimento Interno/TCU, e condená-los solidariamente ao pagamento da importância a seguir especificada, fixando-lhes o prazo de quinze dias, a contar das notificações, para que comprovem, perante o Tribunal (art. 214, inciso III, alínea "a", do Regimento Interno/TCU) , o recolhimento da dívida aos cofres do Fundo Nacional de Cultura, atualizada monetariamente e acrescida dos juros de mora, calculados a partir da data discriminada, até a data do recolhimento, na forma prevista na legislação em vigor, abatendo-se, na oportunidade, a parcela já adimplida, conforme abaixo:
	Data de ocorrência
	Valor histórico (R$) 
	Tipo da parcela

	28/12/2015
	1.600.000,00
	Débito

	1/11/2018
	1.086,89
	Crédito

9.2. aplicar aos responsáveis Outra Praia Projetos Culturais Ltda., Dilma Helena Nascimento de Souza Campos e Swami Antunes de Campos Junior, a multa prevista no art. 57 da Lei 8.443/1992, c/c o art. 267 do Regimento Interno do TCU, no valor individual de R$ 100.000,00, (cem mil reais) , fixando-lhes o prazo de quinze dias, a contar das notificações, para que comprovem, perante o Tribunal (art. 214, III, alínea "a", do Regimento Interno do TCU) , o recolhimento das dívidas aos cofres do Tesouro Nacional, atualizadas monetariamente desde a data deste Acórdão até a data do efetivo recolhimento, se pagas após o vencimento, na forma da legislação em vigor;
9.3. autorizar, desde logo, a cobrança judicial das dívidas, caso não atendidas as notificações, na forma do disposto no art. 28, inciso II, da Lei 8.443/1992;
9.4. enviar cópia deste Acórdão à Procuradoria da República no Estado de São Paulo para adoção das medidas cabíveis, com fundamento no art. 16, § 3º, da Lei 8.443/1992, c/c o § 7º do art. 209 do Regimento Interno do TCU; e
9.5 dar ciência desta deliberação à Secretaria Especial da Cultura e aos responsáveis.

Tomada de Contas Especial instaurada em  em razão de irregularidades relativas à aplicação dos recursos captados por força do Projeto Cultural Pronac 14-8252.

Primeira Câmara

Secretaria Especial da Cultura.

3. Responsáveis: Dilma Helena Nascimento de Souza Campos (XXX.176.558-XX); Outra Praia Projetos Culturais Ltda. (12.305.563/0001-77); Swami Antunes de Campos Junior (XXX.517.408-XX).

13.1. Ministros presentes: Walton Alencar Rodrigues (Presidente) e Jorge Oliveira.
13.2. Ministros-Substitutos convocados: Augusto Sherman Cavalcanti (Relator) e André Luís de Carvalho.
13.3. Ministro-Substituto presente: Weder de Oliveira.

ACORDAO-COMPLETO-2565715

Acórdão 1135/2023 - Primeira Câmara

AUGUSTO SHERMAN

Inicio o presente relatório pela transcrição da instrução de peça 67, produzida no âmbito da Secretaria de Controle Externo de Tomada de Contas Especial - SecexTCE, e com a qual se manifestaram de acordo os seus dirigentes (peças 68/69) :
"INTRODUÇÃO
Cuidam os autos de tomada de contas especial instaurada pela Secretaria Especial da Cultura, em desfavor da empresa Outra Praia Projetos Culturais Ltda. e de seus dirigentes, a Sra. Dilma Helena Nascimento de Souza Campos e o Sr. Swami Antunes de Campos Junior, em razão de omissão no dever de prestar contas dos recursos captados por força do projeto cultural Pronac 14-8252, denominado 'DIFICULDADE DÁGUA', cujo objeto consistia em realizar uma exposição de arte contemporânea do artista Carlinhos Brown, retratando 'sua visão artística inspirada pela água' (peça 1, p. 1) .
HISTÓRICO
A Portaria nº 728/2014, publicada em 03/11/2014, autorizou a captação do valor de apoio, totalizando R$ 6.500.210,00, no período de 03/11/2014 a 31/12/2016 (peça 5) , com prazo para execução dos recursos 28/12/2015 a 31/12/2016, recaindo o prazo para prestação de contas em 30/1/2017.
A empresa proponente captou recursos autorizados, no montante de R$ 1.600.000,00, conforme atesta o recibo de mecenato à peça 8. De acordo com o extrato bancário (peça 9) , os recursos foram creditados na conta bancária em 28/12/2015.
Em acolhimento ao Laudo Final sobre a Prestação de Contas nº 282/2018 - CGARE/DFIND/SEFIC/MinC (peça 13, p. 1) , o Secretário de Fomento e Incentivo à Cultura do extinto MinC reprovou as contas do projeto, deferiu a inabilitação da proponente e determinou a instauração da TCE (peça 13, p. 2) . A reprovação das contas foi tornada pública por meio da Portaria nº 758, de 5/12/2018 (peça 15, p. 1) .
O fundamento para a instauração da Tomada de Contas Especial, conforme consignado na matriz de responsabilização originalmente elaborada pelo tomador de contas, foi a constatação da seguinte irregularidade: 
Não comprovação da boa e regular aplicação dos recursos federais repassados à OUTRA PRAIA PROJETOS CULTURAIS LTDA., em face da omissão no dever de prestar contas dos valores transferidos, no âmbito do projeto DIFICULDADE DÁGUA, no período de 28/12/2015 a 31/12/2016, cujo prazo encerrou-se em 30/1/2017.
Os responsáveis arrolados na fase interna foram devidamente comunicados acerca da reprovação das contas, por intermédio dos Comunicados 473/2018, 474/2018 e 475/2018 - CGARE/DFIND/SEFIC/MinC (peças 18-20) , conforme atestam os ARs às peças 21-23.
Em expediente datado de 19/12/2018 (peça 24) , a proponente encaminhou 'recurso de reconsideração' da decisão que reprovou a contas do Pronac 14-8252. Sob alegações de dificuldades para a captação integral dos valores autorizados, e também de indisponibilidade de tempo do artista Carlinhos Brown, para organização da amostra, além de problemas com fornecedores diversos e de saúde com familiares, a proponente reconheceu não ter conseguido 'viabilizar a exposição objeto do projeto' (peça 24, p. 3) . 
Não obstante, apresentou proposta de execução de medida compensatória, 'para conclusão do objeto, de projeto com execução regularmente iniciada, nos termos do inciso II, do art. 54, da IN MinC 05/17'. Tal projeto consistiria em uma exposição realizada por 20 (vinte) artistas, com a curadoria de Roberto Bertani e o artista Luiz Martins, sobre arte contemporânea. 
Ao final, a proponente requereu a reconsideração da decisão que reprovou as contas do Pronac 14-8252, bem como a aprovação da medida compensatória proposta. 
Outrossim, à peça 25, a proponente encaminhou documentação intitulada de 'prestação de contas' relativa ao Pronac 14-8252. A documentação em referência compõe-se de:
a) Relatório de Execução da Receita e Despesa (peça 25, p. 4-5) ;
b) Relação de Pagamentos (peça 25, p. 6-7) ; 
c) Relatório Físico (peça 25, p. 8-9) ;
d) Relatório de Bens de Capital (peça 25, p. 10) ;
e) Relatório de Bens Imóveis (peça 25, p. 11) ;
f) Conciliação Bancária (peça 25, p. 12) ;
g) Plano de Trabalho (peça 25, p. 13-15) ;
h) Extratos Bancários (peça 25, p. 16, 33, 58, 65-67, 78-79, 82-88) ;
i)  Notas Fiscais, Darfs e Documentos Bancários correspondentes (peça 25, p. 17-32; 34-57; 59-64; 68-81; 80-81) .
O pleito de execução de medida compensatória, formulada pela proponente (peça 24) , foi encaminhado à apreciação da Consultoria Jurídica do extinto Ministério da Cultura, por meio da Nota Técnica nº 1/2019, de 3/1/2019 (peça 26) . 
 Por conseguinte, foi emitido o Parecer nº 00106/2019/CONJUR-MC/CGU/AGU, de 20/2/2019 (peça 27) , cuja conclusão foi pela inviabilidade de concessão da medida compensatória pretendida, 'eis que tal instituto visa dar continuidade a projetos inacabados, não privilegiando propostas irregulares'. A subscritora do parecer enfatizou que a possibilidade de apresentação de ações compensatórias para conclusão de objeto de projeto, a que se refere o inciso II, do art. 54 da IN MinC nº 5/2017, está adstrita aos projetos que tenham sua execução regularmente iniciada, o que não é o caso do Pronac 14-8252.
O aludido parecer foi aprovado pela consultora jurídica, em 14/2/2019 (peça 27, p. 5) , e a negativa foi comunicada à proponente pelo Ofício SEI nº 5/2019/COAOB/CGARE/DFIND/SEFIC-SECULT, de 11/3/2019, recebido em 18/3/2019, conforme AR à peça 29. 
No Relatório de TCE nº 3130/2019 (peça 33) , o tomador de contas concluiu que o prejuízo importaria no valor original de R$ 1.600.000,00, imputando a responsabilidade à empresa Outra Praia Projetos Culturais Ltda. e a seus dirigentes, a Sra. Dilma Helena Nascimento de Souza Campos e o Sr. Swami Antunes de Campos Junior.
O Relatório de Auditoria da Controladoria-Geral da União ratificou as conclusões do tomador de contas (peça 35) . Após a emissão do Certificado de Auditoria, do Parecer do Dirigente do Controle Interno e do Pronunciamento Ministerial (peças 36, 37 e 38) , o processo foi encaminhado ao Tribunal de Contas da União.
Na instrução inicial do feito (peça 41) , concluiu-se pela responsabilização da empresa Outra Praia Projetos Culturais Ltda. e de seus dirigentes, a Sra. Dilma Helena Nascimento de Souza Campos e o Sr. Swami Antunes de Campos Junior, tendo em vista o reconhecimento expresso de que o Pronac 14-8252 não fora executado (peça 24, p. 3) . Diante disso, foi proposta a citação solidária dos responsáveis, nos termos a seguir reproduzidos:
a) realizar a citação, com fundamento nos arts. 10, § 1º, e 12, incisos I e II, da Lei 8.443/1992 c/c o art. 202, incisos I e II, do RI/TCU, para que, no prazo de quinze dias, os responsáveis abaixo indicados, em decorrência das condutas praticadas, apresentem alegações de defesa e/ou recolham, aos cofres especificados, a quantia abaixo indicada, atualizada monetariamente a partir da respectiva data até o efetivo recolhimento, abatendo-se na oportunidade a quantia eventualmente ressarcida, na forma da legislação em vigor, que geraram a irregularidade demonstrada a seguir:
Débito relacionado ao responsável Outra Praia Projetos Culturais Ltda. (CNPJ: 12.305.563/0001-77) , em solidariedade com Dilma Helena Nascimento de Souza Campos e Swami Antunes de Campos Junior.
	Data de ocorrência
	Valor histórico (R$) 
	Identificador da parcela

	28/12/2015
	1.600.000,00
	D1

	1/11/2018
	1.086,89
	C1

                   Valor atualizado do débito (sem juros) em 24/7/2020: R$ 1.913.563,11
Irregularidade: inexecução total do projeto cultural denominado DIFICULDADE D'ÁGUA (Pronac 14-8252) .
Evidências da irregularidade: documentos técnicos presentes nas peças 28, 8, 29, 10, 12, 25, 27, 26, 7, 15, 9, 13 e 24.
Normas infringidas: art. 37, caput, c/c o art. 70, parágrafo único, da Constituição da República Federativa do Brasil; art. 93, do Decreto-lei 200/1967; art. 66, do Decreto 93.872/1986; art. 10, inciso VI e art. 90, parágrafo único da Instrução Normativa MinC nº 1/2013; art. 51, inciso III, alínea 'a', da Instrução Normativa MinC nº 5/2017.
Cofre credor: Fundo Nacional de Cultura.
Valor atualizado do débito (sem juros) em 24/7/2020: R$ 1.913.563,11
Conduta: na parcela D1 - não executar, por intermédio de seus dirigentes, a integralidade do projeto cultural denominado DIFICULDADE D'ÁGUA (Pronac 14-8252) , impossibilitando a comprovação da boa e regular aplicação dos recursos captados, no período de 28/12/2015 a 31/12/2016.
Nexo de causalidade: A inexecução total do projeto cultural denominado DIFICULDADE D'ÁGUA (Pronac 14-8252) , impossibilita a comprovação da boa e regular aplicação dos recursos captados, no período de 28/12/2015 a 31/12/2016, resultando em dano ao erário.
Culpabilidade: Não há excludentes de ilicitude, de culpabilidade e de punibilidade; é razoável supor que os responsáveis pela administração da pessoa jurídica tinham consciência da ilicitude de suas condutas; era exigível conduta diversa da praticada, qual seja, executar integralmente o projeto cultural denominado DIFICULDADE D'ÁGUA (Pronac 14-8252) , em conformidade aos termos aprovados.
Débito relacionado à responsável Dilma Helena Nascimento de Souza Campos (CPF: XXX.176.558-XX) , na condição de dirigente, em solidariedade com Outra Praia Projetos Culturais Ltda. e Swami Antunes de Campos Junior.
	Data de ocorrência
	Valor histórico (R$) 
	Identificador da parcela

	28/12/2015
	1.600.000,00
	D1

	1/11/2018
	1.086,89
	C1

                   Valor atualizado do débito (sem juros) em 24/7/2020: R$ 1.913.563,11
Irregularidade: inexecução total do projeto cultural denominado DIFICULDADE D'ÁGUA (Pronac 14-8252) .
Evidências da irregularidade: documentos técnicos presentes nas peças 28, 8, 29, 10, 12, 25, 27, 26, 7, 15, 9, 13 e 24.
Normas infringidas: art. 37, caput, c/c o art. 70, parágrafo único, da Constituição da República Federativa do Brasil; art. 93, do Decreto-lei 200/1967; art. 66, do Decreto 93.872/1986; art. 10, inciso VI e art. 90, parágrafo único da Instrução Normativa MinC nº 1/2013; art. 51, inciso III, alínea 'a', da Instrução Normativa MinC nº 5/2017.
Cofre credor: Fundo Nacional de Cultura.
Valor atualizado do débito (sem juros) em 24/7/2020: R$ 1.913.563,11
Conduta: na parcela D1 - não executar, em sua integralidade, o projeto cultural denominado DIFICULDADE D'ÁGUA (Pronac 14-8252) , impossibilitando a comprovação da boa e regular aplicação dos recursos captados, no período de 28/12/2015 a 31/12/2016.
Nexo de causalidade: A inexecução total do projeto cultural denominado DIFICULDADE D'ÁGUA (Pronac 14-8252) , impossibilita a comprovação da boa e regular aplicação dos recursos captados, no período de 28/12/2015 a 31/12/2016, resultando em dano ao erário.
Culpabilidade: Não há excludentes de ilicitude, de culpabilidade e de punibilidade; é razoável supor que a responsável tinha consciência da ilicitude de sua conduta; era exigível conduta diversa da praticada, qual seja, executar integralmente o projeto cultural denominado DIFICULDADE D'ÁGUA (Pronac 14-8252) , em conformidade aos termos aprovados.
Débito relacionado ao responsável Swami Antunes de Campos Junior (CPF: XXX.517.408-XX) , na condição de dirigente, em solidariedade com Dilma Helena Nascimento de Souza Campos e Outra Praia Projetos Culturais Ltda..
	Data de ocorrência
	Valor histórico (R$) 
	Identificador da parcela

	28/12/2015
	1.600.000,00
	D1

	1/11/2018
	1.086,89
	C1

                   Valor atualizado do débito (sem juros) em 24/7/2020: R$ 1.913.563,11
Irregularidade: inexecução total do projeto cultural denominado DIFICULDADE D'ÁGUA (Pronac 14-8252) .
Evidências da irregularidade: documentos técnicos presentes nas peças 28, 8, 29, 10, 12, 25, 27, 26, 7, 15, 9, 13 e 24.
Normas infringidas: art. 37, caput, c/c o art. 70, parágrafo único, da Constituição da República Federativa do Brasil; art. 93, do Decreto-lei 200/1967; art. 66, do Decreto 93.872/1986; art. 10, inciso VI e art. 90, parágrafo único da Instrução Normativa MinC nº 1/2013; art. 51, inciso III, alínea 'a', da Instrução Normativa MinC nº 5/2017.
Cofre credor: Fundo Nacional de Cultura.
Valor atualizado do débito (sem juros) em 24/7/2020: R$ 1.913.563,11
Conduta: na parcela D1 - não executar, em sua integralidade, o projeto cultural denominado DIFICULDADE D'ÁGUA (Pronac 14-8252) , impossibilitando a comprovação da boa e regular aplicação dos recursos captados, no período de 28/12/2015 a 31/12/2016.
Nexo de causalidade: A inexecução total do projeto cultural denominado DIFICULDADE D'ÁGUA (Pronac 14-8252) , impossibilita a comprovação da boa e regular aplicação dos recursos captados, no período de 28/12/2015 a 31/12/2016, resultando em dano ao erário.
Culpabilidade: Não há excludentes de ilicitude, de culpabilidade e de punibilidade; é razoável supor que o responsável tinha consciência da ilicitude de sua conduta; era exigível conduta diversa da praticada, qual seja, executar integralmente o projeto cultural denominado DIFICULDADE D'ÁGUA (Pronac 14-8252) , em conformidade aos termos aprovados.
Com base na delegação de competência do relator do feito, Ministro-Substituto Augusto Sherman (Portaria ASC 10, de 15/8/2017) , foram realizadas as citações dos responsáveis, conforme a seguir detalhado:
	a) Outra Praia Projetos Culturais Ltda.:
	Ofício nº 
	Base de pesquisa de endereço
	Data de expedição
	Data de recebimento 
	Recebedor 
	Fim do Prazo para defesa
	Apresentação de Defesa

	40278/2020
 (peça 49) 
	Receita Federal
	11/8/2020
	11/8/2020
AR (peça 52) 
	Marcos Franco
	26/8/2020
	26/8/2020
 (peças 58-64) 

	b) Dilma Helena Nascimento de Souza Campos:
	Ofício nº 
	Base de pesquisa de endereço
	Data de expedição
	Data de recebimento 
	Recebedor 
	Fim do Prazo para defesa
	Apresentação de Defesa

	40273/2020
 (peça 47) 
	Receita Federal
	11/8/2020
	11/8/2020
AR (peça 50) 
	Welington Silva
	26/8/2020
	26/8/2020
 (peças 58-64) 

	c) Swami Antunes de Campos Junior:
	Ofício nº 
	Base de pesquisa de endereço
	Data de expedição
	Data de recebimento 
	Prorrogação 
	Fim do Prazo para defesa
	Apresentação de Defesa

	40275/2020
 (peça 48) 
	Receita Federal
	11/8/2020
	11/8/2020
AR (peça 51) 
	Welington Silva
	26/8/2020
	26/8/2020
 (peças 58-64) 

Por intermédio de seus advogados constituídos (peças 53-56) , os responsáveis apresentaram, conjuntamente, suas alegações de defesa, as quais seguem analisadas no tópico adiante.
EXAME TÉCNICO
A defesa apresentada compõe-se de arrazoado contendo as alegações (peça 58) , e dos seguintes documentos relativos à prestação de contas do Pronac 14-8252: i) comprovantes de pagamentos (peças 59-61) ; ii) Relação de Pagamentos (peça 62) ; e iii) fotos (peças 63-64) .
Alegações de Defesa:
Da ilegitimidade dos sócios para responderem no processo administrativo (peça 58, p. 5-8) 
Após contextualizar os fatos processuais que resultaram na citação dos responsáveis, a defesa suscitou questão preliminar atinente à ilegitimidade passiva dos sócios da empresa Outra Praia Projetos Culturais Ltda. para figurarem no polo passivo desta TCE.
Nesse sentido, principiou afirmando que a responsabilização dos sócios neste feito é indevida, 'posto que a Lei Orgânica do Tribunal de Contas da União e seu regimento interno determinam a citação solidária dos responsáveis, sem fazer menção aos sócios', e que o art. 12, incisos I e II, da referida lei, cinge-se à responsabilidade individual e a citação do responsável, 'não havendo referência à citação do sócio da empresa'.
Em complementação, remeteu ao art. 50 do Código Civil Brasileiro, alegando que não consta dos autos qualquer documento ou indício de que tenha ocorrido desvio de finalidade ou confusão patrimonial, de molde a autorizar a desconsideração da personalidade jurídica da empresa responsabilizada.
Na sequência, foram tecidas considerações sobre o instituto da desconsideração da personalidade jurídica, sendo enfatizada a necessidade de que 'a atuação de cada sócio, ou administrador, seja analisada caso a caso, com uma análise individualizada das condutas de cada participante na gestão, para uma verificação sobre quem vai arcar com a responsabilização, por meio da incidência da desconsideração'.
Em acréscimo, a defesa sugeriu que a processualística do TCU mitiga o direito à ampla defesa, relegando a busca pela verdade real a um 'segundo plano'.
Por fim, ressaltou que não restaram esclarecidos nos autos os critérios e o embasamento legal utilizados para a responsabilização dos sócios, razão pela qual postulou a exclusão das responsabilidades individuais, no presente processo. 
Análise:
De início, vale registrar que o Regimento Interno TCU define:
Art. 144. São partes no processo o responsável e o interessado.
§ 1º Responsável é aquele assim qualificado, nos termos da Constituição Federal, da Lei Orgânica do Tribunal de Contas da União e respectiva legislação aplicável.
Embora o dispositivo acima transcrito permita concluir que o conceito de responsável não se esgota em um rol taxativo, a Lei Orgânica do TCU, ao dispor sobre a jurisdição do Tribunal em seu art. 5º, especifica o conceito, destacando-se:
Art. 5º A jurisdição do Tribunal abrange: 
I - qualquer pessoa física, órgão ou entidade a que se refere o inciso I do art. 1º desta Lei, que utilize, arrecade, guarde, gerencie ou administre dinheiros, bens e valores públicos ou pelos quais a União responda, ou que, em nome desta, assuma obrigações de natureza pecuniária; 
II - aqueles que derem causa a perda, extravio ou outra irregularidade de que resulte dano ao Erário; 
 (...) 
VI - todos aqueles que lhe devam prestar contas ou cujos atos estejam sujeitos à sua fiscalização por expressa disposição de lei; 
 (...) 
Nesse espectro, fica evidente que a despeito da ausência de menção expressa a sócios de empresa na Lei Orgânica e no Regimento Interno deste Tribunal, esses estão inseridos nos dispositivos acima reproduzidos, seja por disposição expressa da Lei Rouanet (inciso VI) e pela natureza pública que se atribui aos recursos dela oriundos (inciso I) , seja por força da Constituição Federal (art. 70, parágrafo único) .
Portanto, carece de amparo jurídico a afirmação inicial da defesa, no sentido de que a responsabilização dos sócios, neste feito, é indevida.
A seu turno, em relação à tese de que a responsabilização da Sra. Dilma Helena Nascimento de Souza Campos e do Sr. Swami Antunes de Campos Junior teria se dado com base na teoria da desconsideração da personalidade jurídica da empresa Outra Praia Projetos Culturais Ltda., entende-se que a argumentação não se coaduna com o caso ora tratado.
Com efeito, é induvidoso que, no resguardo do Erário, a aplicação da teoria da desconsideração da personalidade jurídica observa os moldes gerais estabelecidos na doutrina e jurisprudência que tratam do tema, de maneira que a adoção do instituto, por parte do TCU, constitui medida excepcional, que somente pode ocorrer nos casos de fraude, desvio de finalidade e/ou confusão patrimonial envolvendo administradores e/ou sócios, em nome da pessoa jurídica.
No entanto, é desnecessária a desconsideração da personalidade jurídica de entidade que administre recursos públicos, com ou sem fins lucrativos, para que o TCU alcance a pessoa física daquele que atue como seu representante, nos casos de danos causados ao Erário pela entidade e por seus dirigentes. Nesse sentido estão os Acórdão 1470/2017-TCU-Plenário, 4.205/2016-2ª Câmara, 3.542/2016-1ª Câmara, 2.619/2016-Plenário, 3.273/2015-1ª Câmara, 7.482/2014-1ª Câmara, entre outros.
No presente caso, cabe assinalar que a responsabilização dos sócios da empresa Outra Praia Projetos Culturais Ltda. não se firmou com base na teoria da desconsideração da personalidade jurídica, tal como sustentado pela defesa.
Conforme registrado na instrução inicial (peça 41, p. 3-4) , a Sra. Dilma Helena Nascimento de Souza Campos e o Sr. Swami Antunes de Campos Junior eram os responsáveis pela gestão e execução dos recursos captados com amparo no Pronac 14-8252, por força da Cláusula 5ª do contrato social da Outra Praia Ltda. (peça 6, p. 2) , que a ambos atribuía, indistintamente, a responsabilidade pela administração e representação da sociedade.
Naquela oportunidade também se registrou que, na hipótese em que a pessoa jurídica de direito privado seja convenente e beneficiária de transferências voluntárias de recursos públicos da União, tanto a entidade privada como os seus dirigentes atuam como gestores públicos e devem comprovar a regular aplicação dos recursos públicos. Esse entendimento originou-se a partir do Acórdão 2763/2011-TCU-Plenário, posteriormente fixado na Súmula TCU 286, sendo estendido às hipóteses de captação de recursos com base na Lei Rouanet, pelo Acórdão 2590/2013-TCU-Primeira Câmara, tendo em vista tratar-se de recursos públicos federais oriundos de renúncia fiscal prevista em lei.
Por fim, quanto à alegação de que o processo no TCU mitiga o exercício da ampla defesa, relegando a busca pela verdade real a um segundo plano, não assiste razão à defesa.
De fato, a Lei Orgânica e o Regimento Interno do TCU não contém previsão de produção de prova testemunhal e pericial. Isso, todavia, não implica limitação ao exercício da ampla defesa e menoscabo à busca da verdade real, ou material. Ao contrário, todas as provas que a parte deseje produzir serão admitidas no processo externo, desde que se apresentem pela via documental. O caput do art. 162 do Regimento Interno pontua com clareza:
Art. 162. As provas que a parte quiser produzir perante o Tribunal devem sempre ser apresentadas de forma documental, mesmo as declarações pessoais de terceiros.
Vê-se, portanto, que não há qualquer limitação ao conteúdo probatório, mas apenas a definição da forma pela qual as provas devam ser apresentadas perante o Tribunal, uma vez que no processo de controle externo, ao contrário do que ocorre no processo judicial, não há audiência de instrução e julgamento, fase de interrogatório ou mesmo a possibilidade de apresentação de alegações finais.
Não é demais lembrar que o direito à ampla defesa, assegurado pela Constituição Federal, devem ser exercidos pelos jurisdicionados em conformidade com as normas processuais de regência, no caso a Lei nº 8.443/1992 (Lei Orgânica do TCU) e Regimento Interno/TCU. Nesse sentido firmaram-se os entendimentos do Tribunal acerca da matéria, conforme enunciados de sua Jurisprudência Selecionada:
Provas que a parte quiser produzir perante o Tribunal devem sempre ser apresentadas de forma documental. (Acórdão 8229/2011-TCU-Segunda Câmara) 
As normas que regulam o processo de controle externo não concedem ao responsável a faculdade de solicitar produção de provas ao TCU, como a colheita de depoimentos ou realização de perícias e diligências. O Tribunal deve julgar com base nas provas documentais constantes dos autos, reunidas pelos órgãos de controle interno e pela unidade técnica, em confronto com aquelas produzidas e apresentadas pelo responsável em sua peça de defesa. (Acórdão 3535/2015-TCU-Segunda Câmara) 
As normas que disciplinam o rito processual no TCU não preveem a oitiva de testemunhas. Verificada a ocorrência de irregularidades, a defesa do responsável é assegurada por meio de audiência, oportunidade em que devem ser apresentadas suas justificativas por escrito, no prazo fixado. (Acórdão 1481/2016-TCU-Plenário) 
Feitas essas considerações, e por se entender que restaram esclarecidos o 'critério e o embasamento legal utilizados para a responsabilização dos sócios', indagados pela defesa, manifesta-se pelo não acolhimento da preliminar de ilegitimidade passiva suscitada pela defesa. 
Da prestação de contas e requerida medida compensatória  (peça 58, p. 8-11) 
Nesse tópico, a defesa ressaltou que os recursos captados para a execução do Pronac 14-8252 teriam sido utilizados conforme documentos exibidos e 'comprovados' pelo extinto Ministério da Cultura. Tal documentação teria sido composta pelos seguintes elementos:
a) Relatório de Execução da Receita e Despesa (peça 25, p. 4-5) ;
b) Relação de Pagamentos (peça 25, p. 6-7) ;
c) Relatório Físico (peça 25, p. 10) ;
d) Relatório de Bens de Capital (peça 25, p. 10) ;
e) Relatório de Bens Imóveis (peça 25, p. 11) ;
f) Conciliação Bancária (peça 25, p. 12) ;
g) Plano de Trabalho (peça 25, p. 13-15) ;
h) Extratos Bancários (peça 25, p. 16, 33, 58, 65-67, 78-79, 82-88) ;
i) Notas Fiscais, Darfs e documentos bancários correspondentes (peça 25, p. 17-32; 34-57; 59-64; 68-71; e 80-81) .
Na sequência, expôs as dificuldades com que a proponente se deparou para a captação integral dos valores autorizados, mencionando a indisponibilidade de tempo do artista Carlinhos Brown, além de problemas com fornecedores diversos para organização da amostra, e de saúde com familiares.
Nesse contexto, informou que a proponente se viu 'impossibilitada de concluir o projeto aprovado e por este motivo, apresentou suas contas e na mesma oportunidade requereu a medida de compensação para outro projeto fosse realizado no lugar do inicial'
De acordo com a defesa, a aludida medida compensatória foi rejeitada apesar de ter sido proposta dentro do prazo legal, em observância ao inciso II do art. 54 da IN MinC nº 5/2017, circunstância que, no entendimento da defesa, demonstra a boa-fé dos responsáveis 'em concluir não o projeto inicial face todas as ocorrências já narradas, mas sim com novo projeto, apresentado nos moldes requeridos pela Administração Pública'. A rejeição teria se baseado no Parecer nº 00106/2019/CONJUR-MC/CGU/AGU, de 20/2/2019 (peça 27) . 
Em vista dessas alegações, a defesa postulou a exclusão dos responsáveis Dilma Nascimento e Swami Campos desta TCE, e, em relação à empresa Outra Praia Ltda., que fosse 'considerada a prestação de contas apresentada e a medida compensatória, a qual foi apresentada dentro do prazo legal, da IN Ministério da Cultura nº 5, de 26/12/2017'.
Análise: 
A argumentação ora em exame reproduz, em essência, o conteúdo do recurso de reconsideração interposto pela proponente, ainda no âmbito da fase interna desta TCE, contra a decisão que reprovou as contas do Pronac 14-8252 (peça 24) . 
Por essa razão, as circunstâncias envolvendo as dificuldades da proponente para executar o projeto, bem como a negativa para o indeferimento da medida compensatória por ela proposta ao extinto MinC, já haviam sido examinadas na instrução inicial deste processo (peça 41) .
Com efeito, naquela oportunidade destacou-se o fato de que, no aludido recurso, a proponente teria reconhecido que não conseguiu 'viabilizar a exposição objeto do projeto' (peça 41, p. 2, item 8) . Outrossim, teria sido juntado à peça recursal documentos supostamente relacionados às contas do projeto, embora já passados quase dois anos do prazo final para a apresentação da prestação de contas, expirado em 30/1/2017.
Não obstante a extemporaneidade da prestação de contas, não foi possível a esta unidade técnica verificar a eficácia dos elementos que a compunham, para comprovar a regularidade na aplicação dos recursos, uma vez que restara caracterizada a inexecução total do objeto. Esse fato impossibilitou o estabelecimento do nexo de causalidade entre as despesas eventualmente comprovadas pelos documentos da prestação de contas e os objetivos do projeto, resultando na citação dos responsáveis, pela integralidade dos recursos captados (R$ 1.600.000,00 em valores históricos) . 
Ora, considerando que o objeto do Pronac 14-8252 consistia em realizar uma exposição de arte contemporânea do artista Carlinhos Brown, retratando 'sua visão artística inspirada pela água' (peça 1, p. 1) , o reconhecimento, por parte da proponente, de que não conseguiu 'viabilizar a exposição objeto do projeto', não permite chegar a conclusão diversa daquela haurida na instrução inicial, onde se definiu a irregularidade como 'inexecução total do projeto cultural denominado DIFICULDADE D'ÁGUA', imputando aos responsáveis o débito pelo valor total das captações.
Nesse cenário, caberia à defesa apresentar, nesta oportunidade, elementos que demonstrassem ao menos a execução de parte do objeto proposto, o que poderia ensejar o exame da documentação encaminhada, com vistas a identificar eventuais despesas passíveis de comprovação.
Contudo, isso não ocorreu. Ao contrário, a defesa reafirmou que não concluiu o projeto (peça 58, p. 10) , mantendo inalterado o contexto de inexecução total do objeto, no qual se fundou a citação dos responsáveis. Por sua vez, os documentos apresentados pela defesa, notadamente o conjunto fotográfico às peças 63 e 64, não se prestam a comprovar a execução de qualquer parcela do projeto. 
Cabe ainda registrar que os elementos juntados à defesa, a título de prestação de contas, indicam que foram despendidas vultosas quantias no pagamento de serviços que não se justificam em face de um evento que, sabidamente, não se realizou. No intuito de ilustrar essa assertiva, apresenta-se o quadro a seguir, no qual são detalhadas as notas fiscais apresentadas pela defesa (peças 59; 60, p. 5 e 6; e 61) , correlacionando-as aos serviços alegadamente prestados e aos valores pagos, senão vejamos:
	Nº
	Nota Fiscal 
	Serviços
	Valor R$
	Peça/Página

	1
	00000724
	Diretor de Produção 
	48.000,00
	59/1

	2
	00001510
	Assistente Administrativo
	7.200,00
	59/2

	3
	00001964
	Curador
	25.000,00
	59/3
61/5

	4
	00002440
	Diretor de Arte
	42.000,00
	59/4

	5
	00000046
	Assistente de Produção 
	21.000,00
	59/5

	6
	00001850
	Coordenador de Produção
	46.800,00
	59/6

	7
	00000053
	Projeto Expográfico 
	45.000,00
	59/7

	8
	00000058
	Redator
	15.000,00
	59/9

	9
	00000004
	Contador
	6.000,00
	59/10

	10
	00000438
	Remuneração para Captação de Recursos*
	100.000,00
	59/11

	11
	00001991
	Iluminação
	17.500,00
	59/12
61/8

	12
	00000071
	Artista Criação
	52.500,00
	59/13
61/4

	13
	00001990
	Cenógrafos
	34.000,00
	59/14
61/7

	14
	00000106
	Consultoria Técnica
	14.000,00
	59/15
61/3

	15
	00000176
	Transporte Executivo
	10.500,00
	59/17
61/2

	16
	00000682
	Locação de Material e Equipamentos para Montagem do Projeto
	244.321,55
	59/18

	17
	00001976
	Locação de Material e Equipamentos para Montagem do Projeto
	155.678,45
	59/19
61/1

	18
	00000002
	Motoboy
	12.000,00
	59/20
61/6

	19
	00002083
	Locação de Material e Equipamentos para Montagem do Projeto
	176.354,09
	59/21

	20
	00000806
	Locação de Material e Equipamentos para Montagem do Projeto
	137.000,00
	59/22

	21
	00002507
	Locação de Material e Equipamentos para Montagem do Projeto
	190.000,00
	59/23

	22
	00002518
	Locação de Material e Equipamentos para Montagem do Projeto
	100.000,00
	59/24

	23
	185
	Assessoria Jurídica
	1.750,00
	60/5

	24
	173
	Assessoria Jurídica
	16.250,00
	60/6

Como se vê, foram alocados expressivos valores ao pagamento de serviços que se afiguram desproporcionais, e até mesmo incompatíveis, com uma mera exposição de arte contemporânea, sobretudo se considerado que esta não se realizou. Verifica-se que diversos serviços contratados se coadunam mais com a produção de espetáculos de palco (peças, shows etc.) , do que com a exposição proposta. 
Entende-se que esses fatos constituam fortes indícios de que os recursos captados para a execução Pronac 14-8252 tenham sido empregados no financiamento de outro projeto, de interesse privado da empresa proponente e de seus sócios, o que poderá ser melhor avaliado pelo Ministério Público da União, para o qual se proporá a remessa da deliberação proferida nestas contas especiais.
No tocante à medida compensatória, proposta e rejeitada no âmbito da Administração, com base no Parecer nº 00106/2019/CONJUR-MC/CGU/AGU, de 20/2/2019 (peça 27) , cumpre esclarecer que não cabe a este Tribunal reapreciar a questão e, muito menos, admiti-la, de alguma forma, tal como pugnado pela defesa.
Desse modo, constata-se que as alegações examinadas neste tópico também não devam ser acolhidas pelo Tribunal.
CONCLUSÃO
Em face da análise promovida na seção 'Exame Técnico', verifica-se que as alegações de defesa prestadas conjuntamente pelos responsáveis Outra Praia Projetos Culturais Ltda., Dilma Helena Nascimento de Souza Campos e Swami Antunes de Campos Junior não se prestaram a afastar a irregularidade inicialmente constatada, no sentido de que o Pronac 14-8252 não foi executado em sua totalidade, devendo os responsáveis responder solidariamente pelo dano ao erário decorrente da inexecução. 
Outrossim, o exame empreendido esclareceu os fundamentos jurídicos de que se valeu o TCU para a responsabilização dos sócios da empresa proponente, em face da preliminar de ilegitimidade passiva suscitada pela defesa (itens 26-40) .
Tendo em vista que não constam dos autos elementos que permitam reconhecer a boa-fé dos responsáveis, sugere-se que as suas contas sejam julgadas irregulares, nos termos do art. 202, § 6º, do Regimento Interno do TCU, com a imputação do débito atualizado monetariamente e acrescido de juros de mora, nos termos do art. 202, § 1º do Regimento Interno do TCU, descontado o valor eventualmente recolhido, com a aplicação da multa prevista no art. 57 da Lei 8.443/1992.
De igual modo, sugere-se que a remessa de cópia dos autos ao Ministério Público da União, para a adoção das providências cabíveis, em face dos indícios apontados nos itens 53-55 da presente instrução.
Por fim, verifica-se que, no caso em exame, não ocorreu a prescrição da pretensão punitiva do TCU, na forma do Acórdão 1441/2016-TCU-Plenário, uma vez que a irregularidade sancionada ocorreu em 31/1/2017 (dia imediatamente posterior ao prazo final para apresentação das contas) , e o ato de ordenação da citação ocorreu em 30/7/2020 (peça 43) .
PROPOSTA DE ENCAMINHAMENTO
Diante do exposto, submetemos os autos à consideração superior, propondo ao Tribunal:
julgar irregulares, nos termos dos arts. 1º, inciso I, 16, inciso III, 'b' e 'c', da Lei 8.443/1992, c/c os arts. 19 e 23, inciso III, da mesma lei, as contas dos responsáveis Outra Praia Projetos Culturais Ltda. (CNPJ: 12.305.563/0001-77) , Dilma Helena Nascimento de Souza Campos (CPF: XXX.176.558-XX) e Swami Antunes de Campos Junior (CPF: XXX.517.408-XX) , condenando-os solidariamente ao pagamento da importância a seguir especificada, atualizada monetariamente e acrescida dos juros de mora, calculada a partir da data discriminada até a data da efetiva quitação do débito, fixando-lhes o prazo de quinze dias, para que comprovem, perante o Tribunal, o recolhimento da referida quantia aos cofres do Fundo Nacional de Cultura, nos termos do art. 23, inciso III, alínea 'a', da citada lei, c/c o art. 214, inciso III, alínea 'a', do Regimento Interno do TCU.  
Débitos relacionados à responsável Dilma Helena Nascimento de Souza Campos (CPF: XXX.176.558-XX) em solidariedade com Outra Praia Projetos Culturais Ltda. (CNPJ: 12.305.563/0001-77) e Swami Antunes de Campos Junior (CPF: XXX.517.408-XX) :
	Data de ocorrência
	Valor histórico (R$) 
	Tipo da parcela

	28/12/2015
	1.600.000,00
	Débito

	1/11/2018
	1.086,89
	Crédito

Valor atualizado do débito (com juros) em 20/7/2021: R$ 2.234.933,11.
aplicar individualmente aos responsáveis Outra Praia Projetos Culturais Ltda. (CNPJ: 12.305.563/0001-77) , Dilma Helena Nascimento de Souza Campos (CPF: XXX.176.558-XX) e Swami Antunes de Campos Junior (CPF: XXX.517.408-XX) , a multa prevista no art. 57 da Lei 8.443/1992 c/c o art. 267 do Regimento Interno do TCU, fixando-lhes o prazo de quinze dias, a contar da notificação, para que comprovem, perante o Tribunal (art. 214, III, alínea 'a', do Regimento Interno do TCU) , o recolhimento da dívida aos cofres do Tesouro Nacional, atualizada monetariamente desde a data do acórdão que vier a ser proferido por este Tribunal até a data do efetivo recolhimento, se paga após o vencimento, na forma da legislação em vigor;
autorizar, desde logo, a cobrança judicial das dívidas, caso não atendidas as notificações, na forma do disposto no art. 28, inciso II, da Lei 8.443/1992;
autorizar também, desde logo, se requerido, com fundamento no art. 26, da Lei 8.443, de 1992, c/c o art. 217, §§ 1º e 2º do Regimento Interno do TCU, o parcelamento da (s) dívida (s) em até 36 parcelas, incidindo, sobre cada parcela, corrigida monetariamente, os correspondentes acréscimos legais, fixando-lhe o prazo de quinze dias, a contar do recebimento da notificação, para comprovar, perante o Tribunal, o recolhimento da primeira parcela, e de trinta dias, a contar da parcela anterior, para comprovar os recolhimentos das demais parcelas, devendo incidir, sobre cada valor mensal, atualizado monetariamente, os juros de mora devidos, no caso do débito, na forma prevista na legislação em vigor, alertando os responsáveis de que a falta de comprovação do recolhimento de qualquer parcela importará o vencimento antecipado do saldo devedor, nos termos do § 2º do art. 217 do Regimento Interno deste Tribunal; 
enviar cópia do Acórdão a ser prolatado à Procuradoria da República no Estado de São Paulo para adoção das medidas cabíveis, em face dos indícios de irregularidades apontadas nos itens 53-55 desta instrução técnica; e
enviar cópia do Acórdão que vier a ser proferido à Secretaria Especial da Cultura e aos responsáveis, para ciência;
informar à Procuradoria da República no Estado de São Paulo, à Secretaria Especial da Cultura e aos responsáveis que a presente deliberação, acompanhada do Relatório e do Voto que a fundamenta, está disponível para a consulta no endereço www.tcu.gov.br/acordaos, além de esclarecer que, caso requerido, o TCU poderá fornecer sem custos as correspondentes cópias, de forma impressa; e
informar à Procuradoria da República no Estado de SP que, nos termos do parágrafo único do art. 62 da Resolução TCU 259/2014, os procuradores e membros do Ministério Público credenciados nesta Corte podem acessar os presentes autos de forma eletrônica e automática, ressalvados apenas os casos de eventuais peças classificadas como sigilosas, as quais requerem solicitação formal."
2.	O Ministério Público/TCU, neste feito representado pelo Procurador Marinus Eduardo De Vries Marsico, manifestou-se à peça 70 nos termos seguintes:
"Trata-se de Tomada de Contas Especial iniciada pela Secretaria Especial da Cultura, em desfavor da empresa Outra Praia Projetos Culturais Ltda., da Sra. Dilma Helena Nascimento de Souza Campos e do Sr. Swami Antunes de Campos Junior, em razão da omissão no dever de prestar contas dos recursos captados por força do projeto cultural Pronac 14-8252, denominado 'DIFICULDADE DÁGUA', cujo objeto consistia em realizar uma exposição de arte contemporânea do artista Carlinhos Brown, retratando 'sua visão artística inspirada pela água' (peça 1, p. 1) .
Foi autorizada a captação de R$ 6.500.210,00, no período de 3/11/2014 a 31/12/2016, ficando a execução definida para 28/12/2015 a 31/12/2016, devendo a prestação de contas ocorrer até 30/1/2017. 
Acontece que os gestores do projeto lograram arrecadar apenas R$ 1.600.000,00, montante inferior ao valor inicialmente estimado, inexistindo por parte deles a execução do projeto na forma ajustada. Assim, em resposta ao questionamento sobre a omissão no dever de prestar contas, na fase interna da TCE, os responsáveis reconheceram que não conseguiram 'viabilizar a exposição objeto do projeto' (peça 24, p. 3) . Alegaram dificuldades para a captação integral dos valores autorizados, indisponibilidade de tempo do artista Carlinhos Brown para contribuir na seleção de material da amostra, contratempo com os fornecedores e problema de saúde dos familiares dos dirigentes do projeto. 
Os responsáveis indicaram como possível medida compensatória a realização de exposição de arte contemporânea com vinte artistas, cabendo a curadoria do evento aos Srs. Roberto Bertani e Luiz Martins. Por seu turno, o parecer jurídico de peça 27 rejeitou a solução apresentada, pois que a solicitação não comtemplava os requisitos normativos para o seu deferimento.
Devidamente citados pelo Tribunal, os administradores e a empresa acostaram a defesa de peças 58 a 64, a qual foi considerada pela Unidade Técnica insuficiente para esclarecer as irregularidades. Além de reforçar a falta de comprovação de que o projeto tenha sido sequer iniciado, o auditor instrutor aduziu que os serviços contratados são mais compatíveis com espetáculo de palco (peça 67, p. 10-11) , restando, a princípio, inadequada a realização de uma exposição com tais gastos.
Nesse contexto, considerando que não há comprovação de que a ação cultural proposta tenha sido iniciada, eis que os organizadores sequer conseguiram a colaboração do artista homenageado, endossamos a proposta de deslinde uníssona sugerida pela Secex-TCE às peças 67 a 69."
É o Relatório.

Carla Simone Alves Sanches (161525/OAB-SP), Maurício Hilário Sanches (143.000/OAB-SP) e outros, representando Swami Antunes de Campos Junior, Dilma Helena Nascimento de Souza Campos, e Outra Praia Projetos Culturais Ltda.

Procurador Marinus Eduardo De Vries Marsico.

TOMADA DE CONTAS ESPECIAL. CAPTAÇÃO DE RECURSOS ORIUNDOS DE RENÚNCIA DE RECEITAS PARA EXECUÇÃO DE PROJETO CULTURAL. INEXECUÇÃO DO OBJETO. CITAÇÃO SOLIDÁRIA DA ENTIDADE RESPONSÁVEL PELA CAPTAÇÃO E SEUS DIRIGENTES. ALEGAÇÕES DE DEFESA INSUFICIENTES PARA O AFASTAMENTO DO DANO. CONTAS IRREGULARES. DÉBITO E MULTA.

TOMADA DE CONTAS ESPECIAL (TCE)

Secretaria de Controle Externo de Tomada de Contas Especial (SecexTCE).

Tratam os autos de Tomada de Contas Especial instaurada pela Secretaria Especial da Cultura em desfavor da Empresa Outra Praia Projetos Culturais Ltda., da Sra. Dilma Helena Nascimento de Souza Campos e do Sr. Swami Antunes de Campos Junior, dirigentes da referida empresa artística, em razão, inicialmente, da omissão no dever de prestar contas dos recursos captados por força do Projeto Cultural Pronac 14-8252, denominado "DIFICULDADE DÁGUA", cujo objeto consistia em realizar uma exposição de arte contemporânea do artista Carlinhos Brown, retratando "sua visão artística inspirada pela água".
2.	Ainda na fase interna deste procedimento, registrou-se que a autorização para captação dos recursos foi da ordem de R$ 6.500.210,00, no período de 3/11/2014 a 31/12/2016, ficando a execução definida para 28/12/2015 a 31/12/2016. A prestação de contas restou fixada para ocorrer até 30/1/2017. 
3.	Ocorre que, não constatada a presença dos elementos de prestação de contas, realizou-se a instauração da TCE, tendo ocorrido a notificação dos responsáveis ainda no âmbito interno. Segundo apurado, os gestores do projeto lograram arrecadar apenas R$ 1.600.000,00, montante inferior ao valor inicialmente estimado, inexistindo por parte deles a execução do projeto na forma ajustada.
4.	Dessarte, em resposta à notificação os responsáveis reconheceram que não conseguiram viabilizar a exposição objeto do projeto e alegaram: (a) dificuldades para a captação integral dos valores autorizados; (b)  indisponibilidade de tempo do artista Carlinhos Brown para contribuir na seleção de material da amostra; (c) contratempo com os fornecedores; e (d) problema de saúde dos familiares dos dirigentes do projeto. 
5.	Ainda no âmbito do órgão concedente, os responsáveis indicaram como possível medida compensatória a realização de exposição de arte contemporânea com vinte artistas, cabendo a curadoria do evento aos Srs. Roberto Bertani e Luiz Martins. Ocorre que essa proposta foi rejeitada, conforme parecer jurídico fundamentado nas normas de captação e execução dos projetos aprovados no âmbito daquela entidade, já que a solicitação não contemplava os requisitos normativos para o seu deferimento.
6.	Assim, tendo sido esse quadro registrado no processo, foi a TCE remetida a este Tribunal, e, ato contínuo, realizada a citação solidária dos responsáveis pela inexecução total do projeto cultural denominado "Dificuldade D'Água".
7.	Em suas defesas os responsáveis alegaram ilegitimidade passiva das pessoas físicas para figurar neste processo em solidariedade com a empresa que dirigiam, seja em razão de, segundo suas visões, ausência de norma a respeito na Lei Orgânica/TCU, seja por impossibilidade de enquadramento nas hipóteses previstas pelo art. 50 do Código Civil, para a desconsideração da personalidade jurídica, além de questionarem os meios processuais pelos quais se realizam o contraditório e a ampla defesa neste Tribunal, entendendo se tratar de procedimento limitado procedimento de produção de provas pela defesa.
8.	No mérito, aduziram que os recursos teriam sido utilizados em consonância com os documentos apresentados a título de prestação de contas em atividades que consideram de natureza compensatória, em vista das dificuldades de se concluir o projeto originalmente aprovado.
9.	Entretanto, em pareceres uniformes exarados nos autos, a secretaria e o Ministério Público/TCU opinam pela rejeição das alegações de defesa apresentadas, com a consequente condenação solidária ao débito imputado e aplicação de multa proporcional, além de outras providências, uma vez que resta dos autos ausente a comprovação da execução do objeto aprovado.
10.	Consoante indicado na instrução, as partes são legítimas para figurarem no polo passivo desta TCE, tendo em vista a jurisdição ampla desta Corte sobre causadores de prejuízos ao erário, conforme art. 5º, incisos I, II, e VI da Lei 8.443/1992, e segundo a firme jurisprudência deste Tribunal em casos como este, envolvendo recursos captados para a execução de projetos culturais, não se tratando de desconsideração da personalidade jurídica, mas de responsabilização direta, decorrente da gestão dos recursos captados. E, quanto à oportunidade de apresentação de contraditório e ampla defesa, indica a secretaria que o processo no TCU é regulado pelas disposições da lei e do seu Regimento Interno, no qual resta estipulado que "Art. 162. As provas que a parte quiser produzir perante o Tribunal devem sempre ser apresentadas de forma documental, mesmo as declarações pessoais de terceiros".
11.	Quanto ao mérito, defendem os pareceres que não cabe a este Tribunal considerar, em substituição ao objeto acordado, medida compensatória já rejeitada pela administração responsável pela aprovação da captação dos recursos para o projeto. Ademais, segundo a secretaria, foram alocados expressivos valores ao pagamento de serviços que se afiguram desproporcionais, e até mesmo incompatíveis com uma mera exposição de arte contemporânea, sobretudo se considerado que esta não se realizou. Observa a secretaria que, ao revés do pretendido esforço em considerar regulares as despesas realizadas, diversos serviços contratados se coadunam mais com a produção de espetáculos de palco (peças, shows etc.) do que com a exposição proposta, constituindo fortes indícios de que os recursos captados para a execução do Projeto Pronac 14-8252 possivelmente tenham sido empregados no financiamento de outro projeto.
12.	Face os elementos constantes dos autos, acompanho integralmente a análise consignada nos pareceres uniformes da SecexTCE e do Ministério Público/TCU.
13.	Com efeito, não resta comprovada a execução do objeto aprovado no âmbito do Ministério da Cultura e os próprios responsáveis reconhecem a inexecução e a não aprovação de projeto ou medida compensatória, pelo poder concedente, a tomar o lugar daquele aprovado.
14.	As justificativas apresentadas para a não execução não servem ao afastamento do dano. Penso que, diante dos obstáculos enfrentados e da impossibilidade material de realização do projeto, bem assim, considerando a impossibilidade jurídica de adoção de medida compensatória, a solução mais adequada por parte dos proponentes teria sido a não utilização dos recursos captados, efetuando-se sua devolução aos cofres federais, uma vez que se tratam de recursos públicos oriundos de renúncia de receitas.
15.	Dessarte, estou de acordo com os pareceres no sentido de que as contas sejam julgadas irregulares, com condenação em débito e aplicação de multa proporcional.
16.	Deixo de acolher a proposta de autorização para recolhimento parcelado das dívidas, porquanto não requerido pelos responsáveis que podem fazê-lo a qualquer tempo, nos termos do      art. 217 do Regimento Interno/TCU.
	Ante o exposto, acolhendo os pronunciamentos uniformes da unidade técnica e do Ministério Público/TCU, com os ajustes pertinentes, manifesto-me por que o Tribunal aprove o Acórdão que ora submeto à deliberação deste Colegiado.
TCU, Sala das Sessões, em 25 de janeiro de 2022.
AUGUSTO SHERMAN CAVALCANTI 
Relator